【裁判字號】    99,訴,661
【裁判日期】    991230
【裁判案由】    給付使用補償金
【裁判全文】
臺灣臺中地方法院民事判決               99年度訴字第661號
原      告  教育部
法定代理人  吳清基
訴訟代理人  洪嘉鴻    律師
複  代理人  鄭晃奇    律師
            鄭崇煌    律師
訴訟代理人  邱瓊瑩
參加訴訟人  劉敏西
            劉敏忠
        人  劉敏義
被      告  台山紡織股份有限公司
法定代理人  廖秀卿
受  告  知
訴  訟  人  劉敏卿
            劉淑珍
            劉淑宜
            劉淑伶
            劉郁芬
            劉立仁
            劉瑜玲
            劉瑜琪
            劉立士
            劉林金枝
            劉敏鋕
            劉敏枝
            劉敏秀
上列當事人間請求給付使用補償金事件，經本院於民國99年12月
16日言詞辯論終結，判決如下：
    主      文
被告應給付原告新臺幣壹佰玖拾萬柒仟伍佰伍拾壹元，及其中
新台幣壹佰捌拾壹萬捌仟零拾貳元部分自民國九十九年一月二
十八日起；其中新台幣壹拾壹萬玖仟伍佰壹拾玖元自民國九十九
年七月二十一日起，均至清償日止按週年利率百分之五計算之利
息。暨自民國九十九年四月一日起至交還土地之日止，按月給付
原告新台幣貳萬伍仟壹佰陸拾元。
原告其餘之訴駁回。
訴訟費用由被告負擔百分之九十四，餘由原告負擔。
本判決原告勝訴部分，於原告以新臺幣陸拾伍萬元為被告供擔保
後，得假執行。但被告以新臺幣壹佰玖拾萬柒仟伍佰伍拾壹元
為原告預供擔保，得免為假執行。
原告其餘假執行之聲請駁回。
    事實及理由
壹、兩造爭執要旨：
一、原告主張：坐落臺中縣烏日鄉○○段519地號土地為原告所
    管理之國有土地，被告卻於如附圖所示519-A（面積680.61
    平方公尺）、519-D（面積12.80平方公尺）、519-E（19.67
    平方公尺）、519-F（面積14.22平方公尺）上興建磚造鐵架
    鐵皮頂、RC造及鐵造架房屋，鐵皮屋等建物，被告無法律上
    之權源占用上開土地，是原告自得依民法第179條之規定請
    求相當於租金之不當得利，是以被告每月所獲取之不當得利
    應為新台幣（下同）26,888元【即申報地價8873X（680.61+
    12.8+19.67+14.22）X5%/12=26888，小數點以下捨棄】，則
    原告請求92年11月1日起至99年3月31日為止之相當租金損害
    為2,070,376元【計算式為：26888X 77月=0000000】，並請
    求99年4月1日起至交還土地時為止按月計算之租金26,888元
    等語。並聲明：(1)被告應給付原告2,070,376元，及自支付
    命令送達被告之翌日起至清償日止按週年利率百分之5計算
    之利息；暨自99年4月1日起至交還土地為止，按月給付
    26,888元。(2)願供擔保，請准宣告假執行。
二、被告抗辯：系爭土地（重測前地號為烏日段142-10地號），
    其原管理機關為臺灣省政府教育廳，代管機關為臺中縣政府
    ，因精省之故，方由原告為管理機關，而系爭土地於民國50
    年之初由劉萬鎰所承租，並續繳租金至81年間，然劉萬鎰於
    55年12月間與其子劉敏村、劉敏超、劉敏忠共同於系爭土地
    上興建房屋，並設立民裕紡織股份有限公司（下稱民裕公司
    ），其後於60年2月1日更名為被告現在之名稱。則兩造間既
    有租賃關係存在，則劉萬鎰死亡後，自應由其子女繼承租賃
    關係，原告更應受此租約之拘束。雖82年起承租人未再繳納
    租金，但租賃契約既未經終止，租賃關係尚難認為消滅。再
    者，民裕公司係由劉萬鎰為發起人之一，而共同設立，而民
    裕公司於系爭土地上興建廠房，經劉萬鎰同意，自不待言，
    是民裕公司既經劉萬鎰之同意，基於占有連鎖之法理，民裕
    公司之占有、使用，自非無正當權源，雖民裕公司事後更名
    為被告公司名稱，乃其主體同一，占有、使用乃係源於承租
    人劉萬鎰之同意授予占有、使用權。而劉萬鎰死亡後，應由
    全體繼承人繼承系爭土地之全部租賃關係，同時繼受其同意
    被告之占有、使用系爭土地之義務，而應同意被告繼續占有
    、使用系爭土地。則被告占用系爭土地既有正當權源，原告
    以被告無權占用而請求相當於租金之不當得利自無理由等語
    。並聲明：(1)原告之訴及假執行之聲請均駁回。(2)如受不
    利判決，願供擔保請准宣告免為假執行。
三、參加人劉敏西、劉敏忠及劉敏義陳稱：系爭土地上之三幢廠
    房，係劉敏超及劉敏村兄弟於設立民裕公司時所建，原始均
    係由民裕公司所蓋，而劉敏超為後來之負責人，而於73年1
    月6日死亡，其配偶廖秀卿事後繼任擔任負責人，而劉萬鎰
    係於自74年1月1日起至79年12月31日為止曾承租系爭土地，
    然因劉萬鎰已於75年4月30日死亡，實難認為系爭土地上之
    建物為劉萬鎰之遺產，至於如附圖所示519之D部分則為劉敏
    西所興建，是原告之主張為可採。
貳、得心證之理由：
一、原告主張坐落臺中縣烏日鄉○○段519地號土地為原告所管
    理之國有土地，而如附圖所示519-A（面積680.61平方公尺
    ）、519-D（面積12.80平方公尺）、519-E（19.67平方公尺
    ）、519-F（面積14.22平方公尺）上分別興建有磚造鐵架鐵
    皮頂、RC造及鐵造架房屋，鐵皮屋等事實，提出土地登記謄
    本為證，並經本院到場勘驗，並請臺中縣大里地政事務所派
    員測量後，並繪製複丈成果圖附卷可參，可信為真。
二、次查，被告抗辯系爭土地，重測前地號為烏日段142-10地號
    ，於50年之初係由劉萬鎰所承租，並續繳租金至81年間等事
    實，提出土地登記謄本、舊式土地登記謄本、臺灣省臺中縣
    政府公有土地繳納稻穀地租聯單等為證，原告對上情亦不爭
    執，亦可信為真。
三、如前所述，如附圖所示519-A（面積680.61平方公尺）、519
    -D（面積12.80平方公尺）、519-E（19.67平方公尺）、519
    -F（面積14.22平方公尺）上分別興建之磚造鐵架鐵皮頂、R
    C造及鐵造架房屋，鐵皮屋，第查，(一)其中如附圖所示519-A
    （面積680.61平方公尺）部分，其內部係由三幢磚造鐵架石
    綿瓦頂建物接連而成，此業經本院到場勘驗屬實，並繪製有
    勘驗圖附卷可參，而被告抗辯第一幢部分乃劉萬鎰所起造，
    而第二幢及第三幢則因台山公司因為經營廠房不夠用，故分
    別於六十年間，相隔四、五年之時間內陸續興建完成等語，
    惟查，被告於99年4月20日所提出之民事答辯狀即記載：系
    爭土地，早於50年間為劉萬鎰所承租，並續繳租金至81年間
    ，劉萬鎰於55年12月間與其子劉敏村、劉敏超、劉敏忠共同
    於系爭土地上興建所興建，並設立民裕公司，其後於90年2
    月1日更名為被告現在之名稱等語，顯見被告前後供述不一
    ，更何況第二幢及第三幢之興建既因民裕公司經營時因廠房
    不足而興建，而第一幢原先起造時亦係因經營民裕公司所致
    ，復查，系爭建物稅籍資料之納稅義務人現又列為被告，此
    亦有稅籍資料附卷可參。則被告抗辯此部分之建物為劉萬鎰
    個人所起造，除經原告及參加人劉敏西、劉敏忠、劉敏義等
    否認外，被告復未能舉證以實其說，尚難僅憑系爭土地為劉
    萬鎰所承租，即推認其上之房屋為起所興造。(二)如附圖所示
    519-D（面積12.80平方公尺）部分，其構造為磚造鐵架鐵皮
    頂房屋，而該部分係與上開519-A部分之建物分開，分屬不
    同之建物，且參加人劉敏西主張為其所蓋，此部分被告方面
    亦否認為其所起造，原告主張此部分為被告所興建，復未能
    提出其他有利證據，其此部分之主張，自難認為可採。
    (三)如附圖所示519-E（19.67平方公尺）、519-F（面積14.22
    平方公尺）部分，經本院到場勘驗結果，改部分建物呈L型
    ，位於烏日鄉○○路○段285號建物後方，作為廚房及浴室
    使用，另未於同路段287號建物後方之建物放置廚房器具，
    並有樓梯可通往二樓，與上開519-A部分相隔通道而立，亦
    上可參照勘驗筆錄及附圖可參，而該部分之建物係劉品超所
    興建，分別由劉立仁、劉立士繼承，現由劉立仁管理519之F
    ，劉立士管理519之E，業據受告知訴訟人劉立仁到庭陳稱明
    白，且與被告所辯稱大致相符，雖查關於附圖所示519-F部
    分建物之前段面臨中山路二段之店面雖記載有：「台山紡織
    公司連絡處」等語（參照勘驗筆錄之附圖所載），然該部分
    充其量僅為前半段有作為被告公司之連絡處，而被告公司既
    已歇業，而後半段之519-F部分，其外觀亦僅作為廚房及浴
    室使用，尚難推認係被告在占有使用，而原告主張該部分為
    被告亦所興建占用乙節，復未能提出其他有利證據，其此部
    分主張係由被告占用乙節，自難採信。
四、又依照被告所辯意旨，其已自認如附圖所示519-A部分所示
    三幢房屋，最晚係於60年至70年間完成，然依照劉萬鎰與臺
    中縣政府所簽訂之公有耕地租賃契約所載，系爭土地地目為
    田，承租面積為900平方公尺，正產物為生產稻谷，地租數
    額為171公斤，又承租人擅自變更耕地用途、地目及地形時
    ，出租之機關得予以終止收回租約（以上可參照參加人劉敏
    西及劉敏義所提出之公有耕地租約第1條及第9條所載），系
    爭土地地目既為耕地，而劉萬鎰卻同意民裕公司興建廠房使
    用，顯已變更該耕地之用途，而臺中縣政府事後係以劉萬鎰
    違反公有耕地租約（實地全部供磚造石綿瓦房使用）為由，
    經該府於82年9月13日以府地用字第225122號函終止租約在
    案，以上有臺中縣政府99年6月3日府地用字第0990172393號
    函附卷可參，是見劉萬鎰與臺中縣政府之租賃關係業已經終
    止，則被告抗辯劉萬鎰之租賃契約尚未經終止，租賃關係尚
    未消滅云云，尚難採信。則即令民裕公司興建廠房時，係經
    劉萬鎰之同意，然劉萬鎰既已無權占用系爭土地，其自無從
    再基於占有連鎖之法理占用系爭土地，是原告主張被告無權
    占用如附圖所示519-A部分所示之土地，自屬可採。
五、按無法律上之原因而受利益，致他人受損害者，應返還其利
    益，但依其利益之性質或其他情形不能返還者，應償還其價
    額，民法第179條前段、第181條後段分別定有明文。又無權
    占有他人土地，可能獲得相當於租金之利益，為社會通常之
    觀念，最高法院著有61年台上字第1695號判例可資參照。本
    件被告無權占用附圖所示519-A之土地，受有使用系爭土地
    之利益，致原告受有損害，該項利益依其性質無法返還，原
    告自得請求被告償還相當於租金之價額。再按城市地方房屋
    之租金，以不超過土地及其建築物申報價額年息百分之10為
    限，土地法第97條第1項定有明文。故原告僅以土地之申報
    地價為本件不當得利之計算標準，尚屬可採。而土地法有關
    租地建屋之規定，係因城市地方人口集中，其建築房屋基地
    之需求殷切，為防止土地投機，並保護基地承租人之利益而
    設。因此，城市地方，以在他人土地上有房屋為目的而租用
    基地者，無論租地後自建房屋，或承受前手之房屋後始租用
    該基地，皆應解為租地建屋契約，方符立法意旨（74年台上
    字第2562號著有判決意旨可資參照），查本件被告在原告所
    管理如附圖所示519-A部分之土地上興建廠房，自應適用上
    開土地法租地建屋之規定，茲審酌被告所占用之面積為680.
    61平方公尺，位於中山路二段（20米寬）及以春街中間之8
    米寬之昌明巷內旁，對面興建有三層樓房，於中山路二段旁
    則為烏日國小及烏日分局，另有統一超商、美芝城早餐店、
    台山紡織聯絡處及283水果行所分設，往以春街方向部分則
    有長頸鹿美語設立，而昌明巷過以春街，則有玉闕朝仁宮及
    烏日鄉公所，是原告請求按申報地價百分之5計算，尚屬允
    當。參酌系爭土地之申報地價自90年7月起至99年1月為止，
    均維持在每平方公尺8,873元（參照原告提出之地價第二類
    謄本），則原告每月所得請求之金額應為25163（即8873X68
    0.61X0.05X 1/12=25163），是原告請求92年11月1日起至99
    年3月31日為止，共77月之金額1,937,551元（即25163X77=0
    00000 0），即自支付命令送達被告翌日（即其中0000000元
    部分為99年1月28日、其中119519元部分為99年7月21日）起
    至清償日止，按年息百分之5計算之利息，暨自99年4月1日
    起至交還土地時，按月給付25,163元，為有理由，應予准許
    ；其餘逾此部分請求，為無理由，應予駁回。
六、本判決關於原告勝訴部分，兩造各自陳明願供擔保聲請宣告
    假執行及免為假執行，經核均與法律規定相符，爰分別酌定
    相當擔保金額准許之。至於原告敗訴部分，既經駁回，其假
    執行之聲請，已失所依附，應併予駁回。
七、本件事證已臻明確，兩造其餘之攻擊防禦方法，與判決基礎
    之事實及結果並無影響，爰不予審酌，併此敘明。
伍、訴訟費用負擔之依據：民事訴訟法第79條。
中    華    民    國    99    年    12    月    30    日
                  民事第三庭    法  官  許石慶
正本係照原本作成。
如對本判決上訴，須於判決送達後20日內向本院提出上訴狀。
中    華    民    國    99    年    12    月    30    日
                                書記官

司法院資訊處製作；財團法人民間司法改革基金會備份。
